臺灣高等法院臺中分院刑事判決　　　　 96年度上易字第903號
上　訴　人
即　被　告　甲○○
上　訴　人
即　被　告　丙○○
上　訴　人
即　被　告　戊○○
　　　　　　　　　　2
上　訴　人
即　被　告　己○○
上四人共同
選任辯護人　陳盈壽　律師
上列上訴人因妨害自由案件，不服臺灣臺中地方法院96年度訴字
第28號中華民國96年4月9日第一審判決（起訴案號：臺灣臺中地
方法院檢察署95年度偵字第18691號），提起上訴，本院判決如
下：
      主  文
原判決撤銷。
甲○○、己○○、丙○○、戊○○共同以脅迫使人行無義務之事
，甲○○、己○○各處有期徒刑貳月，丙○○、戊○○各處有期
徒刑伍月，如易科罰金，均以新臺幣壹仟元折算壹日。甲○○、
己○○各緩刑貳年。
甲○○、己○○、丙○○、戊○○被訴恐嚇危害安全及剝奪行動
自由部分無罪。
      事  實
一、甲○○、己○○前因消費借貸之法律關係，各出借新臺幣（
    下同）四十四萬元及一百十五萬元予李宜軒，惟因李宜軒屆
    期無力清償，而一再向甲○○、己○○要求展延還款期限。
    甲○○、己○○為此深感不耐，適巧得悉李宜軒將於民國 (
    下同)九十五年七月三十一日下午因案出庭應訊，渠等二人
    乃前往址設臺中市○○路一五七號二樓之「宏威資產管理股
    份有限公司」（下稱宏威公司），委託在該處任職之丙○○
    、戊○○出面處理前揭借款債務糾紛。經甲○○、己○○、
    丙○○、戊○○等四人會商討論後，認為依循法律途徑聲請
    核發支付命令效果有限，緩不濟急，欲令李宜軒直接還款或
    簽具還款協議，遂共同基於以脅迫使人行無義務之事之犯意
    聯絡，於九十五年七月三十一日下午二時五十分許，當李宜
    軒應訊完畢走出臺中市○區○○路一段九十一號本院第十法
    庭之際，在法庭外走廊等候之甲○○、己○○、丙○○、戊○○即起身趨近李宜軒，準備利用人多優勢將李宜軒留下。
    李宜軒之夫丁○○亦陪同前來開庭，眼見情勢有異，隨即以
    身體阻擋丙○○等人繼續接近李宜軒，並言外面地下錢莊的
    人在等，表明願意代替李宜軒協商解決欠債還款事宜，丙○○向丁○○稱：地下錢莊的人都是我在管的等語，李宜軒則
    在友人張恆豪之協助下，趁隙快步離開前揭法庭區，丙○○
    等四人見李宜軒已經遠離無法追及，乃將丁○○圍住，並要
    求丁○○必須隨同前往上址宏威公司處理後續還款事宜，戊○○則稱：「你不要跑，要跑也跑不掉。」等語，丁○○乃
    同意，並自己駕車搭載戊○○，尾隨丙○○所駕車輛，至上
    址公司三樓繼續協商如何清償借款。甲○○、己○○、丙○○、戊○○在該處仍一再催促丁○○提出還款計畫，但丁○○猶以財力困窘為由推託拒絕，渠等四人協商後遂由丙○○
    擬具「債務清償協議書」，其上載明丁○○同意於每月三十
    一日清償五萬元予甲○○、己○○，要丁○○簽署，並要丁○○於當日即九十五年七月三十一日須先支付五萬元，否則
    不能離開，以此脅迫丁○○，丁○○受此脅迫乃在該紙協議
    書上簽名捺印，並於同日傍晚駕車搭載戊○○前往臺中縣太
    平工業區，向與其熟識之客戶調借面額五萬元之支票一張，
    交予戊○○作為清償前揭欠款之用，隨後丁○○方駕車自行
    返家，並於九十五年八月二日凌晨一時許，前往臺中市警察
    局第一分局西區派出所報案，始為警查悉上情。
二、案經丁○○訴由臺中市警察局第一分局報請臺灣臺中地方法
    院檢察署檢察官偵查起訴。
      理  由
甲、有罪部分：
一、訊據被告甲○○、己○○、丙○○、戊○○對於前揭在台灣
    台中地方法院第十法庭及臺中市○○路一五七號三樓與告訴
    人丁○○談論清償欠款事宜等情固坦承不諱，惟均矢口否認
    犯強制犯行，被告甲○○、己○○於原審及本院辯稱：伊等
    係因李宜軒積欠借款債務，原本要透過丙○○向法院聲請核
    發支付命令，但經丙○○建議直接與李宜軒協商，伊等才會
    一同前往法庭外等候，而丁○○當時曾經表示有地下錢莊之
    人在外等待，希望讓李宜軒先離開，由丁○○留下處理債務
    ，其後丁○○隨同前往臺中市○○路一五七號三樓及簽下債
    務清償協議書等行為，均係其自願所為，伊等並未出言脅迫
    而使人行無義務之事云云。被告丙○○於原審及本院辯稱：
    伊原本接受甲○○等人委託時，是希望直接與債務人協調，
    就可以不用向法院申請核發支付命令，但是甲○○表示李宜
    軒不會到事務所來，所以請伊到法院跟李宜軒當面洽談，伊
    在法庭外走廊係向丁○○確認是否積欠甲○○、己○○等人
    借款債務，並解釋法律關係給丁○○聽，因為丁○○說地下
    錢莊有向他們追債，伊就表示地下錢莊的人也必須依照法律
    規定處理債務，並不是說伊是專門搞地下錢莊的，伊等並未
    出言恐嚇或脅迫丁○○簽立債務清償協議書，丁○○當日所
    為皆係出於自由意志云云。被告戊○○於原審及本院辯稱：
    伊當天只是去找丙○○泡茶，之後就跟丙○○一同到法院，
    不知事情會演變成這樣，伊並未在宏威公司擔任任何職務，
    而伊與丁○○共乘一車時，兩人還有說有笑，丁○○還請伊
    吃檳榔，伊等並未出言脅迫丁○○而使其行無義務之事云云
    。
二、然查：
    上開犯罪事實，業據證人即告訴人丁○○於偵查及原審、
      本院審理中證述綦詳，丁○○於偵查中之證述與其警訊中
      及審理中所述大致相符，並無顯有不可信之情況，自得採
      酌，並有被告甲○○、己○○與告訴人丁○○共同簽立之
      債務清償協議書一份在卷可稽。
    告訴人丁○○當日僅係陪同其妻李宜軒前往台灣台中地方
      法院開庭應訊，突然遭逢被告丙○○等四人攔阻，對於如
      何清償李宜軒積欠被告甲○○、己○○二人高達一百五十
      餘萬元之借款債務，告訴人丁○○未及與李宜軒商討，卷
      附債務清償協議書所示之付款條件，應非出於告訴人丁○○之提議，告訴人丁○○證述係由被告甲○○等商討後由
      被告丙○○擬具完竣，再以不簽署及不於當日交付五萬元
      即不能離開脅迫伊，嗣並由告訴人於同日傍晚駕車搭載戊○○前往臺中縣太平工業區，向熟識之客戶調借面額五萬
      元之支票一張，交予戊○○後方駕車返家，與常情相符，
      尚可採信。被告丙○○、戊○○、甲○○、己○○辯稱：
      告訴人丁○○簽立該紙協議書亦係出於自願，並未施加脅
      迫云云，顯非實情。
    被告戊○○確於宏威公司任職乙節，業據其於九十五年八
      月二日警詢時供承明確，且卷附之債務清償協議書中，亦
      記載被告戊○○所開設之郵局帳號0000000000
      0000號帳戶，作為告訴人丁○○按月清償欠款之指定
      帳戶。倘被告戊○○僅係偶然前往上址宏威公司與被告丙○○泡茶閒聊，焉須提供個人帳戶作為前揭還款償債用途
      。被告甲○○於原審法院審理時雖供稱：「（問：為何在
      債務協商時，丁○○還款五萬元，須匯到被告戊○○帳戶
      ？）他剛好有帶存摺、提款卡在身邊，所以就寫他的帳戶
      。」云云，被告丙○○於本院審時供稱：戊○○非伊公司
      的人，因為這些錢是己○○、甲○○要平分的，就先放在
      戊○○那裡等語。然上開協商債務還款事宜係在宏威公司
      三樓進行，並不難找尋適當之匯款帳戶，又何須仰賴單純
      前往該處泡茶、事不關己之被告戊○○經手清償欠款？且
      丙○○所言戊○○非伊公司的人與戊○○於警訊中所述顯
      然不同，自不足採。另被告戊○○於原審法院審理時所辯
      稱：匯款至該帳戶係要作為聲請支付命令費用云云，不僅
      明顯與前揭債務清償協議書之記載有別，且告訴人丁○○
      如能遵守清償協議按月還款，被告甲○○、己○○更無向
      法院聲請核發支付命令之必要，何來匯款支付該項費用之
      理？另被告戊○○確有向告訴人丁○○稱：「你不要跑，
      要跑也跑不掉。」等語，業據證人即告訴人丁○○於九十
      五年十一月九日偵訊時結證屬實並無顯有不可信之情況，
      自得採酌。被告戊○○上開所辯：伊當天只是去找被告丙○○泡茶，並未在宏威公司內任職云云，亦不足採。
    被告甲○○、己○○二人與被告丙○○、戊○○等共同至
      台灣台中地方法院要告訴人丁○○一同前往臺中市○○路
      一五七號三樓解決債務問題，於丁○○簽署債務清償協議
      書及駕車搭載戊○○外出向其熟識之客戶調借面額五萬元
      之支票支付均在場全程見聞，始終未見渠等二人有何制止
      或迴避之舉動，足徵渠等有參與上開強制之犯行。
    至告訴人丁○○於九十五年十月十六日偵訊時，雖曾表示
      協議書及票係其自己簽的等語（非以證人身分接受訊問，
      亦未具結），然與其警訊及九月十一日、十一月九日偵查
      暨審理中所述均不符，告訴人丁○○當時係與被告丙○○
      等四人一同到庭，訊問過程亦不時穿插被告己○○、戊○○之應答，客觀上似無採取任何隔離保護措施，藉以確保
      其陳述之真實性，應係別有考量所致，該陳述內容之憑信
      性已堪存疑，尚難以此為有利於被告丙○○等四人之認定
      。另告訴人丁○○於九十五年九月十一日偵訊時雖陳稱：
      「我只是希望當天簽的協議書可以作廢，因為我欠錢真的
      還不出來。」等語，亦僅在表達其個人延後還款之期望，
      究不能因此而推論告訴人丁○○係基於拒不履行還款協議
      之動機，刻意誣指被告丙○○等四人涉犯前揭強制罪行。
      再公訴意旨雖載稱被告丙○○等四人係偕同其餘三名姓名
      年籍不詳之成年男子，至台灣台中地方法院第十法庭外等
      候李宜軒等情，惟證人即告訴人丁○○於原審法院審理時
      證稱：「（問：當天你看到被告丙○○等四人，有無看到
      他們帶其他的人在法庭外？）後面有人看過來我這邊，但
      我不確定是否為他們的人，當時我就很害怕。」、「（問
      ：被告丙○○跟你說話的時候，那些人有無上前圍過來或
      怎樣？）我坐著，只有被告四人把我圍在中間。」等語，
      可知告訴人丁○○亦無法肯定被告丙○○等人另有偕同他
      人前來法庭外守候，且當時亦僅有被告四人上前圍住告訴
      人丁○○，其他在場之人則無趨前助勢之積極舉動，無從
      認定本案除被告丙○○等四人外，尚有其他共犯參與，公
      訴意旨上揭所認顯係誤會。
    綜上所陳，本案事證已臻明確，被告甲○○、己○○、丙○○、戊○○上開所辯均係脫卸之詞，咸不足採，被告四
      人犯行均堪認定。
三、核被告甲○○、己○○、丙○○、戊○○所為均係犯刑法第
    三百零四條第一項之強制罪。被告四人對於前揭犯罪之實行
    ，有犯意聯絡及行為分擔，均為共同正犯，原審予以論罪科
    刑固非無見，惟查原審認被告等另有恐嚇告訴人丁○○及脅
    迫其至宏威公司處理債務，尚有未洽 (見後述)，被告等上
    訴否認犯罪雖均無理由，然原審判決既有如上未當之處，應
    由本院將其撤銷改判，爰審酌被告等不思依循合法途徑解決
    借款債務糾紛，竟以脅迫之非法方式催討債務，所為對被害
    人所生之損害及被告甲○○、己○○二人因債款遭人拖欠已
    久，內心焦急之下而為上揭犯行，並非居於主導地位，被告
    丙○○、戊○○二人主導本案犯罪，暨渠等犯罪後業與告訴
    人丁○○達成和解 (見卷附和解書)等一切情狀，分別量處
    如主文所示之刑並諭知易科罰金之折算標準。又被告甲○○
    、己○○均未曾受有期徒刑以上刑之宣告，因一時失慮犯罪
    ，業與告訴人達成和解，告訴人並具狀請求宣告緩刑，經此
    偵審教訓當知所警惕，無再犯之虞，本院認本件其二人之宣
    告刑以暫不執行為適當，均予宣告緩刑行貳年，以啟自新。
乙、無罪部分：
一、公訴意旨另以：被告甲○○、己○○、丙○○、戊○○等人
    於九十五年七月三十一日下午在台灣台中地方法院法庭外等
    候李宜軒，於李宜軒步出法庭時，丙○○即要求李宜軒及丁○○共同至臺中市○○路一五七號三樓之宏威公司處理債務
    ，丁○○向丙○○表示法院門口尚有地下錢莊之人等候李宜
    軒，可否讓李宜軒離去等語，惟丙○○則以：「我是專門搞
    地下錢莊的事情，要是你不處理，你前後都是人，你也跑不
    了。」等語恐嚇丁○○，致丁○○心生畏懼，李宜軒見狀即
    逃跑至臺中地院一樓廁所躲藏，甲○○等人因遍尋不著，遂
    喝令丁○○乘坐渠等駕駛之車輛，因遭丁○○拒絕，為防丁○○逃跑，乃由戊○○乘坐於丁○○所駕車輛之前方乘客座
    監視，並由丙○○等人駕車前後包夾，至上開丙○○所開設
    位於臺中市○○路157號3樓之討債公司，以此方式剝奪丁○○之行動自由。因認被告等另犯刑法第三百零五條之恐嚇危
    害安全罪及第三百零二條第一項之妨害自由罪嫌云云。
二、按犯罪事實應依證據認定之，無證據不得認定犯罪事實，刑
    事訴訟法第一百五十四條第二項定有明文，又不能證明被告
    犯罪者應諭知無罪之判決，刑事訴訟法第三百零一條第一項
    參照。本件訊據被告四人均堅決否認犯上開罪行。經查：告
    訴人於偵查中證述：他們並沒有出言恐嚇我，林清泉說地下
    錢莊的人都是他在管的，叫我不要怕等語，證人李宜軒於偵
    查中證述：我先生說，讓我太太先走，外面比較高的男子說
    ，外面地下錢莊都是我在管的，說沒有關係，叫我不要跑等
    語，證人張恆豪於偵查中證述：李宜軒開庭出來，高大的男
    子說，叫李宜軒一定要跟他回去，丁○○就跟他們求情，說
    外面地下錢莊在等，高大的男子說錢莊都是他們在管的等語
    ，尚難遽認被告林清泉說地下錢莊都是他在管的等語係恐嚇
    ，又告訴人丁○○係自行駕車前往宏威公司協商 (見後述)
    ，縱被告等有言你要跑也跑不掉等語，亦難認係恐嚇。次查
    告訴人丁○○於原審法院審理時證稱：我並非遭被告丙○○
    等四人強押上車，駕車搭載被告戊○○時，被告戊○○只有
    在旁聊天，並未口出恐嚇或脅迫言詞，另我駕車抵達太平工
    業區欲向客戶拿取支票時，被告戊○○亦未尾隨在後，係由
    我將車輛停在巷口自己步行入內等語。於本院證述：因為他
    們人多，為了讓李宜軒先離開，我只好跟他們一起走，在車
    上時我是想要面對現實去處理這些事情，所以沒有想要走等
    語。依告訴人丁○○上開陳述之被害經過，其既未遭受被告
    丙○○等人以暴力強押上車，而係由其自己駕車尾隨被告丙○○之車輛行駛，縱使被告戊○○在駕駛座旁監視並與其聊
    天，然此仍與遭受拘禁或行動自由完全遭受剝奪之情形迥然
    有別，告訴人丁○○仍具有相當程度掌控自己行為動向之自
    由。雖證人即告訴人丁○○於原審及本院審理時表示：有一
    部旅行車從法院就一直跟在伊車之後等語，惟其既無從具體
    指明該車確由被告丙○○等四人以外之共犯所駕，該車縱使
    確實行駛在後，亦不能直接認定係刻意將告訴人丁○○之車
    輛包夾圍住，且當時告訴人丁○○車內尚有被告戊○○坐於
    駕駛座旁，被告丙○○等人亦得以清楚掌握告訴人丁○○之
    去向，按理應無再以車輛包圍告訴人丁○○之必要，自不能
    僅憑上開不詳車輛基於不明目的尾隨在後之事實，遽認告訴
    人丁○○駕車之行動自由已遭剝奪。至於告訴人丁○○在宏
    威公司三樓與被告丙○○等人商討清償債務事宜及簽立債務
    清償協議書時，僅由被告四人在場催促告訴人丁○○還款，
    亦無證據證明渠等有何具體作為完全壓抑告訴人丁○○之行
    動自由。另告訴人丁○○於前往太平工業區拿取支票之過程
    中，尚且自行駕車並將被告戊○○留在車內，而獨自一人步
    入巷內與客戶洽談，足見其當時行動自由並無遭到剝奪之情
    事。此外且查無其他積極證據足認被告等犯此部分恐嚇危害
    安全及剝奪行動自由罪行，爰為無罪之諭知。
丙、據上論斷，應依刑事訴訟法第三百六十九條第一項前段、第
    三百六十四條、第三百零一條第一項、二百九十九條第一項
    前段、刑法第二十八條、第三百零四條第一項、第七十四條
    第一項第一款、第四十一條第一項前段、刑法施行法第一條
    之一第一項、第二項，判決如主文。
    本案經檢察官乙○○到庭執行職務。
中　　華　　民　　國　　96　　年　　7　　月　　5  　　日
            刑事第九庭    審判長法　官　陳　筱　珮
                                法　官　余　仕　明
                                法　官  康　應　龍
上列正本證明與原本無異。
檢察官就剝奪行動自由部分得上訴。
如不服本判決應於收受送達後十日內向本院提出上訴書狀, 其未
述上訴之理由者並得於提起上訴後十日內向本院補提理由書 (
均須按他造當事人之人數附繕本)。
                                　書記官  姚  錫  鈞
中　　華　　民　　國　　96　　年　　7　　月　 　6　 　日
